【裁判字號】    98,重訴,181
【裁判日期】    980731
【裁判案由】    侵權行為損害賠償
【裁判全文】
臺灣臺北地方法院民事判決             98年度重訴字第181號
原      告  丙○○
訴訟代理人  乙○○
被      告  甲○○
上列當事人間侵權行為損害賠償事件，本院於民國98年7月3日言
詞辯論終結，判決如下：
    主  文
被告應給付原告新臺幣參拾肆萬捌仟伍佰柒拾元，及自民國96年
12 月18日起至清償日止按年息百分之五計算之利息。
原告其餘之訴駁回。
訴訟費用由被告負擔二分之一，餘由原告負擔。
本判決第一項得假執行。
原告其餘假執行之聲請駁回。
    事實及理由
一、原告主張：
(一)被告於民國 (下同)95 年12月14日15時55分許，駕駛車牌號
    碼8T-0930號自用小客車，沿臺北市大安區○○○路由西往
    東行駛，而於行經和平東路與青田街口時，竟於該路口燈號
    為直行綠燈，尚未轉為左轉箭頭綠燈時，即逕自左轉青田街
    ，且未注意車前狀況，致未能採取必要之安全措施，適原告
    騎乘車牌號碼為G3L-309號重型機車，沿和平東路東往西方
    向騎乘經過該路口，見被告所駕駛上開自用小客車違規左轉
    時，因無法煞停、閃避不及而碰撞該車右後門，致原告倒地
    受有硬腦膜下出血、挫傷性腦出血之傷害，並致原告因而受
    有醫療費用新台幣（下同）73,640元、計程車交通費用57,
    500元、看護費用66,000元之損害。又原告係台灣師大研究
    所研究生，成績優異，本有相當事業及前途，父母期望亦甚
    高，詎因系爭車禍事故致腦部嚴重受損、記憶力減退，且有
    輕微腦萎縮現象，更因此而無法完成學業及服兵役，其身心
    之痛苦自難形容。
(二)爰依民法第184條第1項前段、第193條第1項、第195條第1項
    前段請求被告賠償財產上損害191,740元及非財產上損害300
    萬元等語，並提出醫療費用收據影本、明細表、計程車費用
    影本、精神撫慰請求明細、兵役診斷書及免役證明書等證據
    。
(三)聲明：被告應給付原告3,191,740元，及自起訴狀繕本送達
    之翌日起至清償日止按年息5%計算之利息，並願供擔保，請
    准宣告假執行。
二、被告則以：原告就系爭車禍之發生亦有過失，且原告所受之
    傷害並非系爭車禍事故所致，至原告請求之醫療費用、交通
    費用、看護費用，亦無從判定為真正等語置辯。並聲明：原
    告之訴駁回。
三、本院之判斷：
(一)兩造不爭執事項：
    被告於95年12月14日15時55分許，駕駛車牌號碼8T-0930號
    自用小客車，沿臺北市大安區○○○路由西往東行駛，而於
    行經和平東路與青田街口時，適原告騎乘車牌號碼為 G3L-30
    9號重型機車，沿和平東路東往西方向騎乘經過該路口，本
    應注意依規定機車行駛時，駕駛人應注意車前狀況，並隨時
    採取必要之安全措施，而依當時情形雖天候有雨，路面濕潤
    ，但視距良好，路面無缺陷，無障礙物，並無不能注意之情
    事，竟疏未注意車前狀況及未隨時採取必要之安全措施，見
    被告所駕駛上開自用小客車違規左轉時，因無法煞停、閃避
    不及而碰撞該車右後門，致原告倒地。
(二)爭執部分：
    1、原告就系爭車禍事故之發生是否與有過失？
    2、原告受有硬腦膜下出血、挫傷性腦出血之傷害是否係因
       系爭車禍事故所致？
    3、原告因系爭車禍事故所受之損害為若干？
四、得心證之理由：
(一)原告就系爭車禍事故之發生是否與有過失？
    1、按因故意或過失，不法侵害他人之權利者，負損害賠償
       責任；不法侵害他人之身體或健康者，對於被害人因此
       喪失或減少勞動能力或增加生活上之需要時，應負損害
       賠償責任；不法侵害他人之身體、健康、名譽、自由、
       信用、隱私、貞操、或不法侵害其他人格法益而情節重
       大者，被害人雖非財產上之損害，亦得請求賠償相當之
       金額，民法第184條第1項前段、第193條第1項、及第195
       條第1項分別定有明文。
    2、經查本件原告主張被告於95年12月14日15時55分許，駕
       駛車牌號碼8T-0930號自用小客車，沿臺北市大安區○○
       ○路由西往東行駛，而於行經和平東路與青田街口時，
       竟於該路口燈號為直行綠燈，尚未轉為左轉箭頭綠燈時
       ，即逕自左轉青田街，且未注意車前狀況，致未能採取
       必要之安全措施，適原告騎乘車牌號碼為G3L-309號重型
       機車，沿和平東路東往西方向騎乘經過該路口，見被告
       所駕駛上開自用小客車違規左轉時，因無法煞停、閃避
       不及而碰撞該車右後門，致原告倒地受有硬腦膜下出血
       、挫傷性腦出血之傷害，被告並因此過失傷害罪行，經
       本院以96年度交易字第653號判處有期徒刑4月，減為有
       期徒刑2月，並得易科罰金，有該刑事判決書1件在卷可
       稽。是被告對本件車禍之發生，顯有過失。
    3、惟按損害之發生或擴大，被害人與有過失者，法院得減
       輕賠償金額或免除之。民法第217條第1項定有明文。經
       查依據96年6月27日北鑑審字第09630202500號台北市車
       輛行車事故鑑定委員會鑑定意見書，根據警方事故現場
       圖及照片所示，肇事路口附近之和平東路東西向為雙向
       各4車道，並以分隔島區隔兩行向車流，而路口東北側之
       青田街為雙向各1車道，並以分向限制線 (雙黃線)區○
       ○路口西南側之泰順街亦為雙向各1車道，並以分向限制
       線 (雙黃線)區隔；事故後被告之自小客車為斜停在和平
       東路路緣向北之青田街 (南向北)車道上，車頭約朝向東
       北北方向，而原告機車則右倒在該路口東北側之和平東
       路 (東向西)第3、4車道之延伸範圍內，車頭約朝南方。
       另依據警方所提供之該路口號誌運作時向表可之，該路
       口是屬和平東路東西向左轉專用三時向，即第一時向為
       泰順街南往北紅燈、青田街北往南紅登、和和平東路東
       西向直行及右轉箭頭綠燈；第二時向為泰順街南往北紅
       燈、青田街北往南紅燈、和平東路東西向紅燈及左轉箭
       頭綠燈；第三時向為泰順街南往北綠燈、青田街北往南
       綠燈、和平東路東西向紅燈。又依雙方當事人車輛車損
       狀況、部位、及最終停置位置，並參酌雙方當事人陳述
       內容推析，肇事當時該路口之號誌應屬第一時向轉換至
       第二時向時間，而依規定「汽車行駛至交叉路口，其行
       進、轉彎，應遵守燈光號誌或交通指揮人員之指揮，遇
       有交通指揮人員指揮與燈光號誌並用時，以交通指揮人
       員之指揮為準」；是以被告涉有「未依號誌指示左轉彎
       」之過失，而原告亦涉有「違反號誌管制」之過失，是
       本件原告對此次車禍之發生，亦與有過失。且依上開車
       禍情節，兩造之過失行為，同屬本次事故肇事原因，其
       責任分擔應為各二分之一。
(二)原告受有硬腦膜下出血、挫傷性腦出血之傷害是否係因系爭
    車禍事故所致？
    1、按損害賠償之債，以有損害之發生及有責任原因之實，
       並二者之間有相當因果關係為其成立要件。故原告所主
       張損害賠償之債，如不合於此項成立要件，即難謂有損
       害賠償請求權存在（最高法院48年台上字第481號判例意
       旨參照）。是民法侵權行為之成立，必須以被害人確實
       因此受有損害為要件，而所謂相當因果關係，係指依經
       驗法則，綜合行為當時所存在之一切事實，為客觀之事
       後審查，認為在一般情形上，有此環境，有此行為之同
       一條件，均發生同一之結果者，則該條件即為發生結果
       之相當條件，行為與結果即有相當之因果關係。反之，
       若在一般情形上，有此同一條件存在，而依客觀之審查
       ，認為不必皆發生此結果者，則該條件與結果並不相當
       ，不過為偶然之事實而已，其行為與結果間即無相當因
       果關係。
    2、經查依據台北市立聯合醫院診斷證明書之記載 (見附民
       卷證物3)，原告於95年12月14日車禍受傷後，神智喪失
       插管使用呼吸器，於加護病房住院，並於95年12月18日
       拔管，翌日即12月19日轉神經外科病房，於96年1月10日
       出院，其診斷病因即為硬腦膜下出血及挫傷性腦出血。
       且依車禍現場圖、肇事現場照片、原告機車前車頭破裂
       及撞擊被告自小客車右後車門凹陷、及撞擊地點等事實
       以觀，此次車禍應係原告受傷之原因。被告雖抗辯原告
       之傷勢，並非此次車禍所致，但亦未能舉證以實其說，
       揆諸前開說明，原告主張被告之過失行為與被害人即原
       告之受傷行為間有直接因果關係，應可採信。
(三)原告因系爭車禍事故所受之損害為若干？
    1、原告主張其因本件車禍已支出之醫藥費用為73,640元，
       此已據原告提出台北市立聯合醫院醫療費用、童綜合醫
       院醫療費用、秀傳醫院醫療費用、政男骨科診所收據等
       件為證，且為被告所不爭執，為有理由，應予准許。
    2、原告主張自95年12月14日至96年1月10日，於台北市立聯
       合醫院雇請24小時特別看護，金額為46,000元。96年1月
       11 日至96年1月22日於彰化縣埔心家中，每日請12小時
       居家看護，金額12,000元，及96年1月23日至96年2月1日
       於埔心家中，請每日8小時居家看護，金額為8,000元，
       其中95年12月14日至96年1月10日有台北市立聯合醫院診
       斷證明書上確實記載，原告須24小時專人照顧；另96年1
       月11日至96年2月1日，亦有看護人黃玉梨之看護收據以
       玆證明，且為被告所不爭執，故原告關於看護費用之請
       求，於66,000元之範圍內（計算式：46, 000元＋12,000
       元＋8,000元＝66,000元），為有理由，應予准許。
    3、原告主張自96年1月10日起至96年8月30日間，包含從台
       北往返嘉義埔心回診、埔心往返彰化、沙鹿、台中等地
       看診、及埔心往返榮總之兵役檢查等事項，均由賴水源
       自營計程車車行所接送，計支出交通費用57,500元，有
       免用統一發票收據之影本 (見附民卷證4)在卷可按。查
       台北市立聯合醫院兵役診斷證明書中有說明：「病患於
       95年12月14日車禍致傷，神智喪失插管使用呼吸器於加
       護病房，於95年12月18日拔管，95年12 月19日轉神經外
       科病房，於96年1月10日出院，現有定向力障礙、記憶力
       缺損、步態不穩等語」一情，足見原告因本件車禍後不
       良於行，其往來醫院就診多所不便，以計程車代步前往
       醫院門診追蹤，核屬必要，且原告按每次實際支出請求
       ，均有計程車專用收據可參，故原告請求交通費用57,
       500元，應屬有據。
    4、按民法第195條第1項關於雖非財產上之損害，亦得請求
       賠償相當之金額，其所謂相當之金額，應斟酌加害人與
       被害人雙方之身分、資力與加害程度，及其他各種情形
       核定之；慰撫金是否相當，應以加害行為之加害程度及
       被害人所受痛苦，斟酌加害人及被害人之身分、經濟地
       位等各種情形定之。最高法院47年臺上字第1221號、51
       年臺上字第223號判例可資參照。本件原告雖主張非財產
       上之損害3,000,000元，惟本院審酌被告名下僅有汽車一
       輛，被告在外租賃房子，且其工作為臨時木工，並有一
       小孩要撫養；而原告名下並無財產，均有稅務電子閘門
       財產所得調件明細表在卷可憑。另原告於系爭事故受有
       腦內出血、腦硬膜下出血、其他腦裂傷及大小腿等挫傷
       等傷害，因而住院接受手術、藥物、復健等治療，療程
       非短，衡情身心當受有相當之折磨，故本院綜合上開一
       切情狀，認原告主張之慰撫金額以500,000元為適當。
    5、從而，原告受有總計697,140元之損害【計算式為：(醫
       療費用73,640元＋看護費用66,000元＋交通費用57,500
       元＋精神慰撫金500,000元）=697,140元】。惟因系爭車
       禍，屬兩造均有過失，原告涉嫌違反號誌管制，而被告
       涉嫌違反未依號誌指示左轉彎，過失比例各為二分之一
       ，已如前述，是原告得請求被告賠償之金額應為697,140
       元之二分之一即348,570元。
五、綜上所述，原告基於侵權行為之法律關係，依據民法第184
    條第1項、第193條第1項、第195條第1項等規定，訴請被告
    賠償348,570元，及自起訴狀繕本送達翌日即96年12月18日
    起至清償日止，按年息百分之五計算之利息，為有理由，應
    予准許，逾此部分之請求，則難謂有據，應予駁回。
六、原告陳明願供擔保，聲請宣告假執行，經核原告勝訴部分，
    因本件所命被告給付之金額未逾50萬元，依民事訴訟法第
    389條第1項第5款規定，應依職權宣告假執行。至原告敗訴
    部分，其假執行之聲請，亦失所附麗，應併予駁回。
七、本件事證已臻明確，兩造其餘攻擊防禦方法及所提之證據，
    核與判決結果無影響，爰不一一加以論述，附此敘明。
八、結論：本件原告之訴為一部有理由，一部無理由，依民事訴
    訟法第79條、第389條第1項第5款，判決如主文。
中    華    民    國    98    年    7     月    31    日
                  民事第五庭    法  官    熊  誦  梅
以上正本係照原本作成。
如對本判決上訴，須於判決送達後20日內向本院提出上訴狀。
中    華    民    國    98    年    7     月    31    日
                                書記官    董  美  妙


司法院資訊處製作；財團法人民間司法改革基金會備份。
